臺灣高等法院刑事判決　　　　　　　　　　　　　九十一年度上訴字第一一二六號
　　上　訴　人　臺灣板橋地方法院檢察署檢察官
　　被　　　告　甲○○
　　選任辯護人　連阿長
右上訴人因被告證券交易法案件，不服臺灣板橋地方法院九十年度訴字第一０三八號
，中華民國九十年三月二十二日第一審判決（起訴案號：臺灣板橋地方法院檢察署八
十九年度偵字第二０三九三號）提起上訴，本院判決如左：
    主  文
上訴駁回。
    理  由
一、公訴意旨略以：被告甲○○為圖得若干金額之不法酬勞，竟基於間接之故意，與
    乙○○所冒稱之「吳先生」者（業由檢察官另案提起公訴），基於犯意連絡及行
    為分擔，先由被告於民國八十九年一月二十四日，親赴位於桃園縣桃園市○○街
    七十七號三樓之建弘證券股份有限公司（下稱為建宏公司）及位於同市○○路十
    號二、三樓之鴻福證券股份有限公司（下稱為鴻福公司）等二家證券公司，簽訂
    買賣證券受託契約，分別開設五九○四─二號及五○二六七三號等證券交易帳戶
    ，委託鴻福公司及建弘公司於臺灣證券交易所之公開市場內買賣上市之有價證券
    ，詎被告於開設上該二家證券公司之證券交易帳戶後，隨即將上開帳戶之帳號等
    相關資料告知乙○○所冒稱之「吳先生」，再由乙○○所冒稱之「吳先生」透過
    語音下單之方式，於八十九年一月二十五日，委託鴻福證券公司以高價買入彰原
    公司股票十萬股、隔日復高價買入東紡公司（起訴書誤植為大東公司）股票二十
    五萬股，同年月二十七日，復低價賣出東紡公司股票二十五萬股，以上委託鴻福
    證券公司買進、賣出之股票均已成交，惟被告日後竟不履行交割義務，嚴重影響
    股市交易安全，其違約金額計達新臺幣（下同）六百十七萬八千七百元。因認被
    告甲○○涉有證券交易法第一百五十五條第一項第一款、第一百七十一條違約不
    交割罪嫌云云。
二、公訴人認被告甲○○涉有證券交易法之違約不交割罪嫌，無非係以：(一)被告既然
    自陳其明知本身徵信記錄不良，當知應無法向金融機關申請信用卡，何以會聽信
    乙○○所冒稱之「吳先生」之不實廣告，欲以不正當之方法，取得信用卡？此間
    顯有可疑之處；且據被告自稱係大專肄業，則其研判能力當不低於一般人！何以
    會相信在證券公司開戶，可供作申請信用卡之徵信證據？此亦有可疑之處。(二)被
    告就其提供系爭之證件予「吳先生」，確有取得若干報酬乙節，根據法務部調查
    局測謊結果研判當可證實無訛，則設若被告僅係單純委託「吳先生」辦理信用卡
    ，衡情，當應繳交相當報酬或費用與「吳先生」，焉有受託人（即吳先生）反而
    給付報酬於委託者（即被告）之理，此最有可疑之處！綜上各情研判，當知被告
    所辯，顯係事後避重就輕卸責之詞，無堪認採。(三)據此研判，被告涉案經過，應
    係被告首先聽信乙○○所冒稱之「吳先生」之不實廣告，欲以不正當之方法，取
    得信用卡，而與乙○○所冒稱之「吳先生」取得聯繫後，復聽從其慫恿，臨時起
    意，並於取得若干報酬後，同意前往證券公司開戶（即所謂之人頭帳戶），並將
    上述開戶之帳號等資料，轉提供「吳先生」應用，俾使「吳先生」得藉由上述人
    頭帳戶，下單、高價、買進各該類之股票，拉抬其先前以他人開立之帳戶（即所
    謂之獲利帳戶）所選定、逢低、買進之同公司股票之交易價格，進而利用當日沖
    銷、隔日沖銷、三日交割等時間落差，讓獲利帳戶將原先選定並買進之各該類股
    票，順利高價賣出、脫手，藉此方式謀取高額價差之暴利（至少達八百三十四萬
    七千四百元以上）。至於下單之人頭帳戶，則任其違約不予辦理交割，金額累計
    至少達七億二千八百五十八萬零五百三十四元（不包括證券商以錯帳處理，自行
    吸收，而未向證券交易所報備之部分），並造成各該證券商手續費損失至少達一
    百零三萬八千二百二十七元（以七億二千八百五十八萬零五百三十四元按千分之
    一點四二五手續費率換算）及重行出售上該違約不交割股票所造成之價差損失至
    少達三千四百萬三千五百七十五元（以上獲利金額、違約不交割金額、證券商重
    行出售所造成之價差損失金額等相關數據，詳參刑事警局八十九年七月三十一日
    八九刑偵七(1)字第一０三五０八號刑事案件移送書中所附：證券交易所產出之相
    關電腦報表：被害券商虧損金額表、違約人頭戶違約交割金額表、張燕偉等人可
    能獲利金額概算表、違約交割股票種類表以及其他相關報表所載），為其主要之
    論據。惟訊之被告甲○○則堅決否認有何委託買賣證券違約不交割之犯行，辯稱
    ：伊因於服役時曾有信用卡超額消費致遭停卡之紀錄，致此後一直無法再申請信
 用卡使用；嗣於八十九年一月二十一日偶見中國時報分類廣告欄刊登代辦信用卡
    之廣告，乃依其上所載電話聯絡，電話中一自稱「吳先生」之人表示因被告無不
    動產或動產投資證明，要求其自行至證券公司開設三個帳戶，作為投資證明以供
    徵信，伊不疑有他乃於同年月二十四日自行前往建弘公司及鴻福公司開戶；嗣以
    電話與「吳先生」聯絡，「吳先生」表示二個帳戶就夠了，並要求告知所開設之
    帳號以便徵信，伊嗣後經同事警告深覺不妥，恐遭冒用，乃立即電告建弘公司及
    鴻福公司要求非其本人親自到場否則不得以該帳戶交易以免遭人冒用，建弘公司
    乃凍結其帳戶，而鴻福公司則總機人員表示會轉告營業員，然嗣於同年月二十七
    日仍接獲鴻福公司營業員通知辦理交割等語。
三、本案被告甲○○曾於八十九年一月二十四日，至桃園縣桃園市○○街七十七號三
    樓建弘公司，及同市○○路十號二、三樓之鴻福公司等二家證券公司，各簽訂買
    賣證券受託契約，分別開設五九○四─二號及五○二六七三號等證券交易帳戶；
    嗣案外人乙○○於同年月二十五日，以電話委託鴻福公司營業員在被告所開設上
    揭帳戶中，買入彰鴻公司股票十萬股，又於同年月二十六日買入東紡公司股票二
    十五萬股，同年月二十七日賣出東紡公司股票二十五萬股，其後上開買進、賣出
    之股票日後均未交割等事實，固據被告供陳在卷，並有違約人頭戶違約交割金額
    表、違約交割股票種類表、鴻福公司九十年七月二十六日九○鴻管發字第○八一
    號函及所附開戶資料、帳卡、對帳單及交割憑單，暨建弘公司九十年七月二十五
    日九十建證財字第○○○一號函及所附開戶資料可稽。惟按犯罪事實應依證據認
    定之，無證據不得推定其犯罪事實，刑事訴訟法第一百五十四條定有明文。又，
    共犯之成立，以各行為人間，有犯意之聯絡或行為之分擔，為其構成要件。而刑
    事訴訟上證明之資料，無論其為直接或間接證據，均須達於通常一般之人均不致
    有所懷疑，而得確信其為真實之程度，始得據為有罪之認定，若其關於被告是否
    犯罪之證明未能達此程度，而有合理懷疑之存在，致使無從形成有罪之確信，根
    據「罪證有疑，利於被告」之證據法則，即不得遽為不利被告之認定；最高法院
    七十六年度臺上字第四九八六號亦著有判例。經查：
  (一)本案在案發之初，尚不知被告甲○○有涉案之前，違約交割之主要嫌犯乙○○即
    於八十九年七月四日在所犯違反證券交易法案警訊中供陳：（問：你如何收集及
    取得大量人頭戶的資料？來源為何？你有沒有指定人頭戶至特定證券公司開戶？
    違約交割人頭戶數量有多少？），我有三個途徑取得人頭戶的資料，一為由我本
    人持偽造身分證至證券公司開戶；... 二為以報紙刊登專辦金卡之廣告誘使不特
    定人前去證券公司開戶，並告訴我們帳戶及營業員姓名，以利我們下單買賣股票
    ；三為我先購買王八卡打電話至證券公司語音回報系統以測試方式找出開戶號碼
    ，即可取得不知情的開戶人之開戶號碼，再利用談話技巧取得營業信任而順利下
    單。我沒有指定人頭戶至特定證券公司開戶；違約交割人頭戶詳細數量無法確認
    ，大概有三十多個；... （問：你們這個犯罪集團成員有多少？如何分工？犯罪
    手法如何？），我所知有我和張燕偉兩人，至於張燕偉有無其他人幫忙我不敢確
    定；收集人頭戶的工作由我處理，以及和張燕偉共同使用人頭戶選定下單時點、
    數量、價位、股票名稱配合拉高壓低個股股價以利張燕偉所安排之獲利帳戶當日
    或隔日沖銷來賺取差額暴利；選定冷門股、小型股利手人頭戶來炒作股票使安排
    之獲利帳戶伺機出脫該個股股票即可獲取暴利云云（見偵查卷第二十三頁背面訊
    問筆錄）。核與其共犯張燕偉亦在警訊所供：我有與乙○○共組成犯罪集團；只
    有我本人及乙○○；我們先計劃買進低價股票，再由乙○○拉抬股價，等到股價
    至高價位後拋出；收集人頭戶的工作由乙○○處理，之後乙○○和我再共同使用
    人頭戶選定下單時點、數量、價位、股票名稱配合拉高壓抵個股股價以利我們所
    安排之獲利帳戶當日或隔日沖銷來賺取差額暴利；... 我有四個途徑取得人頭戶
    的資料，一為以報紙刊登專辦金卡及信用貸款之廣告誘使不特定人前去證券公司
    開戶，並告訴我們帳戶號碼、營業員姓名及電話，以利我們下單買賣股票；...
    違約交割人頭屬於乙○○的分工範圍（見偵查卷第十一頁）相符。參以，被告雖
    在建弘公司、鴻福公司二家證券公司，各簽訂買賣證券受託契約開設證券交易帳
    戶；然據建弘公司九十一年五月二十九日九一建證財字第０００四號文函覆：何
    員係於八十九年一月二十四日於本公司開立有價證券受託買賣交易帳戶，帳號０
    ０五九０四之二，惟開戶迄金，該帳戶均未有任有價證券委託買賣交易云云（見
    本院卷）；及鴻福公司九十一年六月十一日（九一）鴻管發字第０五四號函略以
    ：甲○○君（帳號五０二六七三），除於函詢所載之日期買賣股票外，並無其他
    交易紀錄；甲○○君於八十九年一月二十七日賣出東紡公司股票二十五萬股得款
    二、０五二、八七八元，本公司用以抵繳其於同年月二十六日所買進之東紡公司
    股票二十五萬股，所應交付本公司之股款，唯仍不足八七、六六七元等語（見本
    院卷）。則該陳隆昌於本院訊問中另供證：是伊打電話下單，當初伊並沒有想要
    拿這些錢，只是要拉抬股票、造勢；他（甲○○）不知道云云（見本院九十一年
    六月四日訊問筆錄）；當屬實情，而非意在迴護被告，自可採信。
  (二)違約交割之主要嫌犯乙○○在原法院訊問中又證稱：（問：有無使用甲○○的帳
    戶下單？），有，我刊登代辦信用卡的廣告，被告打電話給我，我說你條件不足
    ，我們公司規定要去證券公司開一至二個戶頭，我說要作財力證明，他就去辦了
    ，但我忘了他是當天或隔天去辦的，然後我要求他把帳單及營業員的名字告訴我
    ，我並沒有叫他告訴我密碼，後來我就透過這兩個帳戶下單，我都和被告以電話
    聯絡未見過面；（問：沒有密碼如何下單？），可以，向營業員本人講即可，我
    在電話中告訴營業員我是甲○○本人，請他幫我買賣下單，營業員未問我密碼就
    幫我下單，我下單的事被告不曉得，之後也沒有和被告聯絡；（問：你有付錢被
    告？），沒有，他也沒有付錢給我，我下單之後就把所使用的行動電話卡廢棄，
    被告也找不到我；... （問：沒有告訴你營業員名字，你如何知道？），問公司
    就知道了，我不記得被告是否只告訴我一家公司營業員的名字，因他只是我的人
    頭之一，我記不了那麼多，但只要打去證券公司問他們這個帳號是分由哪一個營
    業員處理，他們就會告訴我是誰，我再和該營業員下單等語（見原審卷第四十七
    頁、第四十八頁背面訊問筆錄）。參諸鴻福公司九十一年二月六日（九一）鴻管
    發字第○○八號函亦答覆以：... 經本公司查詢該帳號確認該筆違約交易前，並
    無任何交易紀錄，且錄音帶亦無法確認係該投資人之聲音云云（見原審卷第九十
    二頁）。則該乙○○所供證：伊要求被告把帳單及營業員的名字告訴伊，伊並沒
    有叫被告告訴伊密碼，伊在電話中告訴營業員伊是甲○○本人，請營業員幫伊買
    賣下單，營業員未問伊密碼就幫伊下單乙節，亦應非出自虛構，而可採信。
  (三)被告前曾因有逾催（逾催繳期間）、欠款繳清之情形，先後遭臺新銀行、中國信
    託銀行、華信銀行，分別於八十六年五月十五日、九月三十日、十月六日及八十
    七年六月十一日強制停用所持信用卡，有財團法人金融聯合徵信中心查詢資料存
    卷一紙在卷可稽（見原審卷第一０九頁）。又，被告陳稱：渠係偶見報紙分類廣
    告欄刊登「五日發放、代辦信用卡、發卡收費、○九三九─四○九─七三三」之
    代辦信用卡廣告，乃以其上所載電話聯絡，亦據其提出中國時報八十九年一月二
    十一日分類廣告影本乙件為證（見原審卷第八十四頁）。是以，被告所辯：伊曾
    有信用卡超額消費致遭停卡之紀錄，此後一直無法再申請信用卡使用，嗣偶見報
    紙分類廣告欄刊登代辦信用卡之廣告，乃與其上所載電話聯絡，並依電話中自稱
    「吳先生」之人之指示開設證券交易帳戶資為財力證明等語，尚非無據。
  (四)再查，被告將新開設之證券帳戶帳號告知自稱「吳先生」之乙○○後，返回其任
    職之欣隆壓鑄股份有限公司，並將此情告知同事，經其同事警告如此可能遭人冒
    用，被告旋即去電建弘公司及鴻福公司要求非其本人親自到場否則不得以該帳戶
    交易以免遭人冒用，故其中建弘公司乃凍結其帳戶，因之該帳戶並無任何交易紀
    錄等情，另據證人即被告公司同事陳儒賢、鄧百岳及建弘公司營業員林正雄在原
    審到庭結證屬實（見原審卷第六十八頁、第六十九頁）。並有建弘公司九十一年
    五月二十九日九一建證財字第０００四號文函覆：何員係於八十九年一月二十四
    日於本公司開立有價證券受託買賣交易帳戶，帳號００五九０四之二，惟開戶迄
    金，該帳戶均未有任有價證券委託買賣交易云云（見本院卷）；及鴻福公司九十
    一年二月六日（九一）鴻管發字第○○八號文函覆：... 經本公司查詢該帳號確
    認該筆違約交易前，並無任何交易紀錄，且錄音帶亦無法確認係該投資人之聲音
    等語（見原審卷第九十二頁）在卷可參。則被告所辯：伊將帳號告知「吳先生」
    後，經同事警告深覺不妥，恐遭冒用，乃立即電告建弘公司及鴻福公司要求非其
    本人親自到場否則不得以該帳戶交易以免遭人冒用，建弘公司乃凍結其帳戶，而
    鴻福公司總機人員則表示會轉告營業員云云，應屬實情，亦可採信。
  (五)被告前經檢察官囑託法務部調查局實施測謊鑑定結果，其於陳述「其提供系案之
    證件予吳先生未給予金錢酬勞」時，固經測試呈情緒波動反應，研判有說謊，雖
    有該局鑑定通知書存卷可查（見八十九年度偵字第二０三九三號卷第六頁）。惟
    測謊之理論依據為犯罪嫌疑人說謊必係為逃避法律效果，恐為人發現遭受法律制
    裁，在面對法律後果時即感受到外在環境中之危險，因人類的本能而驅使其作出
    說謊之自衛模式，此一本能即生理上自主神經系統迅速釋放能量，致內分泌、呼
    吸、脈膊及血液循環加速，使之有能量應付危機，測謊技術即在將受測者回答各
    項問題時之生理反應變化，使用測量儀器以曲線之方式加以記錄，藉曲線所呈現
    生理反應之大小，以受測者回答與案情相關的問題之生理反應與回答預設為情緒
    上中立問題的平靜反應作比較，而判斷受測者有無說謊。然人之生理反應受外在
    影響因素甚夥，諸如疾病、高度冷靜的自我抑制、激憤的情緒、受測以外其他事
    件的影響等，並不僅止於說謊一項，且與人格特質亦有相當之關連，亦不能排除
    刻意自我控制之可能性，而受測者刻意之欺騙，亦為今日測謊技術難以克服。是
    以縱使今日之測謊技術要求對受測者於施測前後均須進行會談，以避免其他因素
    之干擾，惟科學上仍不能證明此等甘擾可因此而完全除去之，是以生理反應之變
    化與有無說謊之間，尚不能認為有絕對之必然關係。況科學鑑識技術重在「再現
    性」，亦即一再的檢驗而仍可獲得相同之結果，如指紋、血型、去氧核糖核酸之
    比對，毒品、化學物質、物理性質之鑑驗等，均可達到此項要求，而可在審判上
    得其確信，至於測謊原則上沒有再現性，蓋受測之對象為人，其生理、心理及情
    緒等狀態在不同的時間不可能完全相同，與前開指紋比對或毒品鑑驗之情形有異
    ，加之人類有學習及避險之本能，一再的施測亦足使其因學習或環境及過程的熟
    悉而使其生理反應之變化有所不同，故雖測謊技術亦要求以再測法而以兩次以上
    之紀錄進行研判，與現今其他於審判上公認可得接受之科學鑑識技術相較，尚難
    藉以獲得待證事實之確信。況違約交割之主要犯嫌乙○○（尚未判決確定）已在
    本院調查中堅稱：其係擅自使用被告之帳戶交易，被告並不知情，亦未給予被告
    酬勞等語，有如前述。而公訴意旨就所稱被告有得若干金額之不法酬勞乙節，除
    上開測謊結果外，別無其他積極事證可佐，揆諸前揭說明，自難僅以此施測結果
    ，即遽為不利被告之認定。
  (六)綜上各節所述，本件違約交割實係乙○○偽以代辦信用卡之名義誘使被告開設證
    券交易帳戶，並假稱為徵信用途而誘使被告告知帳戶號碼後，擅自假冒被告之名
    義透過證券公司營業員下單買賣。而被告在將帳號告知冒名「吳先生」之乙○○
    後，經同事警告深覺不妥，恐遭冒用，已立即電告建弘公司及鴻福公司要求非其
    本人親自到場否則不得以該帳戶交易以免遭人冒用，建宏公司因之凍結其帳戶；
    凡此均可得見被告係受騙告知帳戶號碼，但並未同時告知密碼；其與違約交割之
    主要嫌犯乙○○、張燕偉間，並無任何之犯意聯絡或行為之分擔。
四、此外，復查無其他積極證據足認被告有何公訴意旨所指之犯行，被告之犯罪尚屬
    不能證明；原審因之為被告無罪之諭知，核無不合。公訴人之上訴意旨，仍執前
    詞指摘原判決不當，並無理由，應予駁回。
五、據上論斷，應依刑事訴訟法第三百六十八條，判決如主文。
本案經檢察官田炳麟到庭執行職務。
中      華      民      國    九十一    年      六      月    二十七    日
                              臺灣高等法院刑事第十二庭
                                  審判長法  官   劉  景  星
                                        法  官   陳  志  洋
                                        法  官   陳  博  志
右正本證明與原本無異。
如不服本判決應於收受送達後十日內向本院提出上訴書狀，其未敘述上訴之理由者並
得於提起上訴後十日內向本院補提理由書（均須按他造當事人之人數附繕本）。
                                        書記官   陳  嘉  文
中      華      民      國    九十一    年     六       月    二十八    日
